---
title: "Les exercices à dérouler pour aller plus loin"
format: html
editor: visual
---

Pour aller plus loin : définir le système de projection de notre fichier

```{r}

# DÉFINIR OU REDÉFINIR A LA MAIN LA PROJECTION 

# Si il manque la projection (absence de fichier .prj), 
# alors on peut la spécifier à la main avec le package sf
# EPSG 4326 = WSG 84 = le standard pour le web


WDPA_Senegal <- st_read("data/GADM.shp", quiet = TRUE) %>% 
  st_set_crs("EPSG:4326")  
  
```

# POUR ALLER PLUS LOIN : SÉLECTIONNER LES DONNÉES AVE LES OPÉRATEURS

Pour connaître les aires protégées créées en 2020 :

```{r}

WDPA_Senegal %>% 
filter(STATUS_YR == 2020) %>% 
select(NAME, DESIG)  

```

Pour connaître les aires protégées créées avant 1972 :

```{r}

WDPA_Senegal %>% 
filter(STATUS_YR < 1972) %>% 
select(NAME, DESIG) 

# Dans le tableau WDPA, de nombreuses aires protégées enregistrent une année
# de création égale à 0 (manque d'information). On rectifie notre filtration. 

WDPA_Senegal %>% 
  filter(STATUS_YR < 1972 & STATUS_YR != 0) %>% 
  select(NAME, DESIG) 

```

Connaître les aires protégées créées par mandat présidentiel :

```{r}

# CRÉATION D'UNE COLONNE AVEC LES PÉRIODES DES TROIS MANDATS

# Dans un premier temps, on doit créer une colonne pour définir les périodes 
# On exclut les AP dont l'année de création n'est pas renseignée
# On crée une colonne Periode que l'on divise en catégories de période
# On exclut les valeurs NA correspondant aux années avant 1981 

WDPA_mandats <- WDPA_Senegal %>%
  filter(STATUS_YR != 0) %>% 
  mutate(Periode = cut(STATUS_YR, breaks = c(1981, 2000, 2012, 2020),
                       labels = c("1981-2000", "2000-2012", "2012-2020"),
                       include.lowest = TRUE)) %>% 
  filter(!is.na(Periode)) 

# CALCULER L'EFFECTIF TOTAL D'AIRES PROTÉGÉES SUR LES 3 MANDATS 

# On sélectionne les polygones dont l'année de création est renseignée
# On groupe les données par période de création de l'aire protégée
# On calcule le nombre d'observations pour chaque période 
# On trie les données dans l'ordre croissant 

AP_mandats <- WDPA_mandats %>%
  filter(st_geometry_type(.) == "MULTIPOLYGON" & Periode != "NA") %>%
  group_by(Periode) %>% 
  summarise(Effectif_total = n()) %>%  
  arrange(Periode) %>% #Tri des données par ordre croissant
  mutate(Nom = c("ABDOU DIOUF", "ABDOULAYE WADE", "MACKY SALL"))

# CRÉATION D'UN JOLI TABLEAU AVEC LE PACKAGE GT 
 
AP_mandats %>%
  st_drop_geometry()%>% 
  gt() %>%
  cols_label(Periode = "Mandat", Effectif_total = "Nombre de création d'aires protégées", Nom = "Président") %>%
  tab_header("Nombre de création d'aires protégées durant les derniers mandats présidentiels au Sénégal") %>%
  tab_source_note("Source : Données du WDPA (juin 2023)")

```

## 4.EXPLORATION DES DONNEES DISPONIBLES SUR LES AIRES PROTEGEES

Pour aller plus loin : ajuster manuellement le système de projection

```{r}

AP_X <- st_read("AP_X.shp", quiet = TRUE) 
  
# S'il manque la projection (pas de fichier .prj), alors on la spécifie à la main :

st_set_crs("EPSG:4326") %>% # EPSG 4325 = WSG 84 = le standard pour le web
  
```

# Connaître le nombre d'aires protégées et leur superficie totale par année de création

```{r}

AP_Annees <- WDPA_Senegal %>%
  filter(st_geometry_type(.) == "MULTIPOLYGON") %>% # Sélection des polygones 
  mutate(GIS_AREA= st_area(.), # Création d'une colonne avec la superficie de chaque polygone 
         GIS_AREA= units::set_units(GIS_AREA, "km2"))%>% # Conversion de l'unité en km² 
  group_by(STATUS_YR) %>% # Groupement des données par année de création de l'aire protégée 
  summarise(n = n(), # Calcul du nombre d'observations pour chaque année dans une colonne de l'effectif n
            area = sum(GIS_AREA)) %>% # Somme des superficies pour chaque groupe dans une colonne area  
  arrange(STATUS_YR) #Tri des données par ordre croissant

```

Production d'un joli tableau à afficher dans un rapport :

```{r}

AP_Annees %>%
  select(-c('geometry')) %>%
  gt() %>%
  cols_label(STATUS_YR = "Année de création de l'aire protégée",n = "Effectif total",area = "Superficie en km²") %>%
  tab_header("Synthèse du nombre et de la superficie totale des aires protégées par année de création") %>%
  tab_source_note("Source : Données du WDPA (juin 2023)")

```

*lien vers tableau*

## UTILISER LES OPERATEURS POUR SELECTIONNER L'INFORMATION

```{r}
# CONNAITRE LES AIRES PROTEGEES CREES AVANT 1972 (ETAPE 1)

WDPA_Senegal %>% 
filter(STATUS_YR < 1972) %>% 
select(NAME, DESIG) 

# CONNAITRE LES AIRES PROTEGEES CREES AVANT 1972 (ETAPE 2) 
# que celles dont on connaît l'année de création

WDPA_Senegal %>% 
  filter(STATUS_YR < 1972 & STATUS_YR != 0) %>% 
  select(NAME, DESIG) 

# CONNAITRE LES AIRES PROTEGEES CREES AVANT 1972 (ETAPE 3)
#que les polygones 

WDPA_Senegal %>% 
  filter(STATUS_YR < 1972 & STATUS_YR != 0) %>% 
  filter(st_geometry_type(.) == "MULTIPOLYGON") %>%
  select(NAME, DESIG) 

```

# Connaître le nombre d'aires protégées par mandat présidentiel

```{r}

# Créer une variable pour définir les périodes

WDPA_mandats <- WDPA_Senegal %>%
  filter(STATUS_YR != 0) %>% # On exclut les AP dont l'année de création n'est pas renseignée
  mutate(Periode = cut(STATUS_YR, breaks = c(1981, 2000, 2012, 2020),
                       labels = c("1981-2000", "2000-2012", "2012-2020"),
                       include.lowest = TRUE)) %>% # On créée des catégories de période (mandats)
  filter(!is.na(Periode)) # On exclut les valeurs NA correspondant aux années avant 1981 


# Calculer l'effectif total d'aires protégées sur les 3 mandats 

AP_mandats <- WDPA_mandats %>%
  filter(st_geometry_type(.) == "MULTIPOLYGON" & Periode != "NA") %>% # Sélection des polygones 
  group_by(Periode) %>% # Groupement des données par période de création de l'aire protégée 
  summarise(Effectif_total = n()) %>%  # Calcul du nombre d'observations pour chaque année 
  arrange(Periode) %>% #Tri des données par ordre croissant
  mutate(Nom = c("ABDOU DIOUF", "ABDOULAYE WADE", "MACKY SALL"))

# Création d'un beau tableau  

AP_mandats %>%
  st_drop_geometry()%>% 
  gt() %>%
  cols_label(Periode = "Mandat", Effectif_total = "Nombre de création d'aires protégées", Nom = "Président") %>%
  tab_header("Nombre de création d'aires protégées durant les derniers mandats présidentiels au Sénégal") %>%
  tab_source_note("Source : Données du WDPA (juin 2023)")


```

# POUR ALLER PLUS LOIN : CHANGER LES VARIABLES AFFICHÉES

Carte 2. En fonction de la catégorie IUCN

```{r}

tmap_mode(mode = "view") 

tm_shape(contour_sen) +
tm_borders() + 
tm_shape(WDPA_Senegal) + 
tm_polygons(col = "IUCN_CAT", alpha = 0.6, title = "Catégorie IUCN",
            id = "NAME", 
            popup.vars = c("Type" = "DESIG", 
                            "Catégorie IUCN" = "IUCN_CAT",
                            "Surface déclarée" = "REP_AREA",
                            "Année du statut" = "STATUS_YR"))

tmap_options(check.and.fix = TRUE)

```

Carte 3. En fonction de l'année de création

```{r}

# On sélectionne uniquement les champs qui sont renseignés dans la colonne STATUS_YR

WDPA_Senegal_yr <- WDPA_Senegal %>% 
  filter(STATUS_YR != 0)

# Sur le rendu de la carte, une seule catégorie d'année apparaît 

tm_shape(contour_sen) +
  tm_borders() +
  tm_shape(WDPA_Senegal_yr) +
  tm_polygons(col = "STATUS_YR", alpha = 0.6, 
              title = "Création d'aires protégées au Sénégal",
              legend.format = list(big.mark = ""),
              id = "NAME",
              popup.vars = c("Type" = "DESIG",
                             "Catégorie IUCN" = "IUCN_CAT",
                             "Surface déclarée" = "REP_AREA"))

```

Carte 4. En fonction de la nature de l'aire protégée (marine/terrestre)

```{r}

# OPTION 1 : UTILISATION DU GÉO-TRAITEMENT DU PACKAGE SF 

# On peut alors réaliser une intersection avec le contour administratif 
# Pour avoir les aires protégées terrestres 
# A l'inverse, on fait une différence avec les frontières pour obtenir 
# Les aires marines

PA_terrestre <- WDPA_Senegal %>%
  st_intersection(contour_sen) 
PA_marine <- WDPA_Senegal %>%
  st_difference(contour_sen) 

tm_shape(PA_terrestre) +
  tm_polygons(col = "brown") +
tm_shape(PA_marine) + 
  tm_polygons(col = "blue")

# OPTION 2 : UTILISATION DE LA TABLE D'ATTRIBUTS
WDPA_Senegal %>%
  mutate(MARINE = case_when(
    MARINE == 0 ~ "Terrestres",
    MARINE == 1 ~ "Côtières",
    MARINE == 2 ~ "Marines")) %>%
  tm_shape() + 
  tm_polygons(col = "MARINE", alpha = 0.6, title = "Aires protégées")


```

## 7. SUPERPOSITION DES AIRES PROTEGEES

```{r}

# On ne garde que les polygones (sans les points)

WDPA_Senegal_poly <- WDPA_Senegal %>% 
  filter(st_geometry_type(.) == "MULTIPOLYGON")

# On cumule les surfaces des aires de chaque polygone

surface_cumul <- WDPA_Senegal_poly %>%
  mutate(surface = st_area(.)) %>%
  st_drop_geometry() %>% 
  summarise(surface = sum(surface, na.rm = TRUE)) %>%
  mutate(`Type de cumul` = "Somme des surfaces terrestres de chaque aire protégée",
         .before = everything())

library(units)

# On fusionne les polygones et on calcule la surface totale

surface_tot <- WDPA_Senegal_poly %>%
  st_union() %>%
  st_as_sf() %>% 
  st_make_valid() %>%
  mutate(surface = st_area(.)) %>%
  st_drop_geometry() %>% 
  summarise(surface = sum(surface, na.rm = TRUE)) %>%
  mutate(`Type de cumul` = "Emprise totale des aires protégées",
         .before = everything())

# On compare 

compare_surfaces <- surface_cumul %>%
  bind_rows(surface_tot) %>%
  mutate(surface = set_units(surface, "hectares"),
         surface = as.numeric(surface)) %>%
  rename(`Surface (ha)` = surface)

compare_surfaces %>%
  gt() %>%
  fmt_number(columns = `Surface (ha)`, use_seps = TRUE, decimals = 0) %>% 
  tab_header(title = "Superposition des aires WDPA",
             subtitle = "Somme des surfaces d'aires vs. emprise totale") %>%
  tab_source_note("Source : WDPA (juin 2023), calculs des auteurs")

```

# PARTIE INDICATEURS

```{r}
# Données de Global Forest Watch (GFW) sur le couvert forestier

WDPA_mapme <- get_resources(x = WDPA_mapme, 
                            resources = c("gfw_treecover", "gfw_lossyear"))

# Indicateurs GFW

WDPA_mapme <- calc_indicators(WDPA_mapme,
                                    indicators = "treecover_area",
                                    min_cover = 30, min_size = 1)

# Données d'accessibilité de Nelson et al. (2018)

WDPA_mapme <-  get_resources(x = WDPA_mapme, resources = "nelson_et_al",  
                               range_traveltime = "5k_110mio")

# Indicateurs d'accessibilité

WDPA_mapme <- calc_indicators(x = WDPA_mapme,
                                "traveltime",  stats_accessibility = "mean",
                                engine = "extract")

# Modèle numérique de terrain SRTM de la NASA

WDPA_mapme <- get_resources(x = WDPA_mapme , resources = "nasa_srtm")

# Indicateurs de relief de terrain

WDPA_mapme <- calc_indicators(x = WDPA_mapme,
                                indicators = c("tri", "elevation"),
                                stats_tri = "mean", stats_elevation = "mean")
```

Partie réflexion

# Tableau 3 : Delta du Saloum ré-implantation de mangrove en 2003 (voir l'évolution?)

```{r}
WDPA_DS <-  WDPA_terrain %>% 
  select(Nom = NAME, Surface = REP_AREA, Mangrove_Surface = mangrove_extent,Année = year) %>% 
  group_by(Année) %>% 
  filter(Nom == "Delta du Saloum") %>% 
  summarise(Mangrove_surface = weighted.mean(Mangrove_Surface, Surface))
```

# Rechercher les zones où on est passés de 0 surface de mangrove à !=0

```{r}

# Tableau 4 : Zones où il y a eu une ré-implantation de mangroves

tableau_restauration <- WDPA_terrain %>%
  group_by(Nom, Année) %>% 
  summarise(Mangrove_surface = weighted.mean(Mangrove_surface, Surface))

```

# \# verif_restauration \<- tableau_restauration %\>%

# filter(Mangrove_surface == 0 & lead(Mangrove_surface) \> 1000)

# select(Nom, Année)

# POUR ALLER PLUS LOIN : CALCUL DU POURCENTAGE DE MANGROVE ET DE FORET PAR POLYGONE

Création de colonnes présentant le pourcentage de mangrove et du couvert forestier par rapport à la superficie de l'aire protégée

```{r}

WDPA_pourcentage <- WDPA_stats %>%
  mutate(Pourcent_mangrove = ifelse(Surface_AP_Ha != 0 & !is.na(Surface_AP_Ha), (Mangrove_surface / Surface_AP_Ha) * 100, 0),
       Pourcent_foret = ifelse(Surface_AP_Ha != 0 & !is.na(Surface_AP_Ha), (Mangrove_surface / Surface_AP_Ha) * 100, 0)
         )

```



Exercice 6. Produire la même carte avec la mangrove

```{r}

WDPA_mangrove <- WDPA_stats %>%
  group_by(Nom) %>% 
  summarise(Mangrove_surface = format(mean(Mangrove_surface, na.rm = TRUE), scientific = FALSE), 
            Annee_creation = first(Annee_creation), 
            Surface = first(Surface_AP_Ha))

```


```{r}

WDPA_foret <- WDPA_stats %>%
  group_by(Nom) %>% 
  summarise(Couvert_foret = mean(Couvert_foret, na.rm = TRUE), 
            Annee_creation = first(Annee_creation), 
            Surface = first(Surface_AP_Ha))

  # pivot_wider(names_from = year, values_from = treecover, values_fill = 0)

```
